臺灣臺北地方法院刑事裁定　　　　　　　94年度聲判字第62號
聲　請　人
即　告訴人　甲○○
代　理　人　余淑杏律師
　　　　　　王麗萍律師
被　　　告　乙○○
上列聲請人即告訴人因被告偽造文書案件，不服臺灣高等法院檢
察署檢察長中華民國九十四年五月三十日九十四年度上聲議字第
一二六○號駁回聲請再議之處分（原不起訴處分案號：臺灣臺北
地方法院檢察署九十三年度偵字第二○四七五號），聲請交付審
判，本院裁定如下：
    主      文
聲請駁回。
    理      由
一、按告訴人不服上級法院檢察署檢察長或檢察總長認再議為無
    理由而駁回之處分者，得於接受處分書後十日內委任律師提
    出理由狀，向該管第一審法院聲請交付審判；法院認交付審
    判之聲請不合法或無理由者，應駁回之，刑事訴訟法第二百
    五十八條之一、第二百五十八條之三第二項前段分別定有明
    文。
二、本件聲請人即告訴人甲○○前以被告乙○○涉犯刑法第二百
    十五條、第二百十六條之行使業務上登載不實文書罪嫌，向
    臺灣臺北地方法院檢察署提起告訴，經該署檢察官偵查結果
    ，認被告犯罪嫌疑不足，而於民國九十四年三月一日以九十
    三年度偵字第二○四七五號為不起訴處分。告訴人就該不起
    訴處分聲請再議，經臺灣高等法院檢察署檢察長審核後，認
    其再議之聲請為無理由，而於九十四年五月三十日以九十四
    年度上聲議字第一二六○號處分書駁回再議之聲請等情，業
    據本院調取前揭卷宗核閱無訛。查告訴人於九十四年六月十
    三日收受前述處分書後，即於同年六月二十日委任律師提出
    書狀向本院聲請交付審判，有臺灣高等法院檢察署送達證書
    （見九十四年度上聲議字第一二六○號卷第二八頁）及交付
    審判聲請狀（見本院聲判卷）在卷可稽，尚未逾十日之法定
    期間。本件交付審判之聲請自屬合法，合先敘明。
三、聲請交付審判意旨略以：(一)聲請人於八十九年十一月二十四
    日前往國立臺灣大學醫學院附設醫院（以下簡稱臺大醫院）
    接受右手骨折治療，並由被告進行醫治，詎被告診療時疏未
    注意聲請人之橈骨與尺骨尚有數厘米之間隙，並未完全合攏
    ，且上下有差距，竟逕將聲請人之右手手骨打上石膏固定，
    致聲請人嗣後右手完全失去正常功能，造成輕度殘障，聲請
    人就所受傷害向本院民事簡易庭提起損害賠償訴訟，然被告
    竟於案件審理時提出不實之Ｘ光片，並將結果於病歷上為不
    實之記載，混淆法院，致法院為不利於聲請人之認定而駁回
    請求。本件民事訴訟進行時，聲請人一再要求被告提出就診
    時所有Ｘ光片及病歷，然被告均拒不提出，待法官命被告提
    出並送請行政院衛生署醫事鑑定委員會鑑定，其鑑定意見竟
    認為：「‧‧‧本件病患（甲○○）年齡八十歲且復位後位
    置極佳」，惟依聲請人取得之八十九年十一月二十四日就診
    當日所拍攝之Ｘ光片顯示，骨折部分即有明顯之錯位，鑑定
    報告竟謂「復位後位置極佳」，若非被告提供不實之Ｘ光片
    及就診病歷，何以鑑定結果竟與就診當日所攝Ｘ光片產生明
    顯齟齬？(二)原不起訴處分書援引民事判決謂聲請人於八十九
    年十一月二十九日門診後，曾前往其他醫院進行治療，而質
    疑聲請人之傷害係自身未按時回診所致，惟聲請人僅前往其
    他醫院拿取消炎止痛藥，並未為任何積極醫療行為，乃原檢
    察官未向其他醫院調取復健紀錄，竟以推論方式質疑聲請人
    骨折位置錯位係前往其他醫院治療所致，顯有未當；被告於
    民事庭為求勝訴，提出不實Ｘ光片及病歷表，已有偽造公文
    書之嫌，原檢察官一味援引民事判決內容為其論據，未就被
    告提出之Ｘ光片及病歷表是否真實進行任何調查及鑑定，逕
    行推論被告並無偽造文書情事，顯倒果為因；(三)原臺灣高等
    法院檢察署處分書又以：「‧‧‧於法院審理時，被告乙○
    ○提出上開照會單號碼0000000之Ｘ光片給法院調查，足證
    被告乙○○並無偽造Ｘ光片」等語，惟被告並未提供該號碼
    之Ｘ光片，僅解釋照Ｘ光片之程序，原處分書竟斷章取義認
    被告並無偽造Ｘ光片，顯有官官相護之嫌，被告身為專業醫
    師，本應對其業務負高度注意義務，然其疏未注意，更於醫
    療過失後冀圖掩飾其過失情事，於訴訟中提出不實之Ｘ光片
    及病歷表混淆法院，明顯涉有刑法偽造文書罪嫌，為此聲請
    交付審判等語。
四、按犯罪事實應依證據認定之，無證據不得認定犯罪事實，刑
    事訴訟法第一百五十四條第二項定有明文。次按認定犯罪事
    實所憑之證據，雖不以直接證據為限，間接證據亦包括在內
    ；然而無論直接或間接證據，其為訴訟上之證明，須於通常
    一般之人均不致有所懷疑，而得確信其為真實之程度者，始
    得據為有罪之認定，倘其證明尚未達到此一程度，而有合理
    之懷疑存在時，即應為有利於被告之認定，更不必有何有利
    之證據，最高法院三十年上字第八一六號判例、七十六年台
    上字第四九八六號判例意旨參照。再者，告訴人之告訴，係
    以使被告受刑事訴追為目的，是其陳述是否與事實相符，仍
    應調查其他證據以資審認，最高法院亦著有五十二年台上字
    第一三○○號判例可參。
五、經查：
  (一)聲請人前以其於八十九年十一月二十四日前往臺大醫院急診
    ，主訴右手腕腫脹變形，經醫師即被告診治後予以石膏固定
    ，惟聲請人一週後前往行政院國軍退除役官兵輔導委員會臺
    北榮民總醫院（以下簡稱臺北榮民總醫院）門診拆除石膏並
    照Ｘ光片，顯示骨未接正復位，有上下移位約兩公厘左右之
    差距，造成聲請人左手輕度殘障，無法使力而痛苦不堪為由
    ，訴請被告與其僱用人臺大醫院負連帶負賠償責任，而應給
    付四十二萬元及自九十年七月十六日起至清償日止之法定遲
    延利息，經本院臺北簡易庭審理結果認無理由，而於九十一
    年十一月六日以九十年度北簡字第一四三六三號判決駁回聲
    請人之請求；聲請人不服判決提出上訴，亦經本院民事庭於
    九十二年六月二十六日，以九十一年度簡上字第八四五號判
    決駁回聲請人之上訴而告確定等情，業據聲請人及被告供承
    在卷，並經本院調取前揭民事卷宗核閱屬實，此部分事實固
    堪信為真實。
  (二)惟查前揭侵權行為損害賠償事件中，本院臺北簡易庭承審法
    官將該案送請行政院衛生署醫事審議委員會鑑定本件被告有
    無醫療過失時，係將聲請人於該案九十一年一月十日庭訊時
    所提出其於臺大、榮總、馬偕及八德檢驗所等四所醫院照射
    之Ｘ光片五片，併同聲請人起訴狀、被告答辯狀及本院向臺
    大醫院、臺北榮民總醫院所調取之聲請人就診病歷等資料，
    送請鑑定，有九十一年一月十日言詞辯論筆錄、本院臺北簡
    易庭九十一年一月二十八日北院錦民木九十北簡一四三六三
    字第○二○八五號函可稽（見九十年度北簡字第一四三六三
    號卷），聲請人指稱被告於該案一審簡易庭審理時提出不實
    之Ｘ光片，致影響鑑定結果云云，核與事實不符。又按刑法
    所謂之文書，須以文字或符號，定著於有體物，而表示一定
    之意思、觀念或用意，具有相當之存續性，且屬法律上或社
    會生活上有關係之事項者，始足當之（最高法院九十一年台
    上字第四二三二號判決意旨可參）。Ｘ光片係病患於醫療機
    構接受Ｘ光照攝後，經儀器將該影像轉換顯影於感光底片而
    得，僅屬病患骨骼、器官或組織等身體狀況之呈現，而為輔
    助醫師診療之物品而已，其上並無任何文字或符號之顯示，
    亦非用以表示一定之意思、觀念或用意（至於Ｘ光片上或顯
    示有該Ｘ光片本身之編號、病患姓名、病歷號碼等，然係僅
    供確認區別該Ｘ光片為何病患所有，尚非足以表示一定意思
    之文字或符號），自非刑法偽造文書罪所稱之「文書」，其
    理甚明。本件縱如聲請人所指，即被告為求勝訴而以他人之
    Ｘ光片取代聲請人之Ｘ光片並提出於法院，至多僅屬偽造訴
    訟證據之問題，尚不構成刑法偽造文書罪責，聲請人指稱被
    告涉犯偽造文書罪嫌云云，顯有誤會。又聲請人對前開本院
    簡易庭第一審判決不服提起上訴，嗣經本院民事庭依被告之
    聲請，向臺大醫院調取聲請人於八十九年十一月二十四日、
    同年十一月二十九日至該院就診時所照之Ｘ光片，該院則於
    九十二年一月二十一日以（九十二）校附醫秘字第九二○○
    二○○六七二號函檢送Ｘ光片四張（其Ｘ光片照會單號各為
    ：0000000、0000000、0000000、0000000）等情，有本院九
    十一年度簡上字第八四五號卷可憑（見該卷第三十六頁、第
    四十至四十一頁）。臺灣高等法院檢察署雖對於上開Ｘ光片
    之取得方式有所誤會，而於處分書之理由第二點載稱：查聲
    請人對臺大醫院及被告乙○○提出損害賠償民事訴訟，於法
    院審理時，被告乙○○提出上開照會單號碼0000000之Ｘ光
    片給法院調查，足見被告乙○○並無偽造Ｘ光片等語，惟Ｘ
    光片並非刑法所稱文書之一種，縱被告提出他人之Ｘ光片，
    亦不構成行使偽造文書罪。聲請意旨依此推認原處分有迴護
    被告之嫌云云，亦不足採。
  (三)又前揭損害賠償事件審理中，本院簡易庭依聲請人之聲請，
    檢附聲請人在臺大醫院、臺北榮民總醫院就診之病歷及聲請
    人所提出之Ｘ光片等件，將該案送請行政院衛生署醫事審議
    鑑定委員會進行醫療鑑定，其鑑定意見認為：「橈骨遠端骨
    折，一般治療以骨折復位及石膏外固定之保守治療為主，極
    少數因關節內骨折或錯位才需手術治療，本例病患年齡八十
    歲且復位後位置極佳，以保守治療即可，但病患未定時於一
    固定醫院門診追蹤，而致與期望的結果有落差，且最後Ｘ光
    骨折位置雖有錯位仍可接受，整個醫療過程應無疏失」等語
    ，有行政院衛生署九十一年七月一日衛署醫字第○九一○○
    四二二九五號書函檢附之該署醫事審議委員會第九一○○八
    二號鑑定書可稽（見上開九十年度北簡字第一四三六三號卷
    ），足見依該專業醫事鑑定單位之鑑定意見，亦認為被告以
    骨折復位石膏固定之保守治療方式並無不當，聲請人業經其
    他醫療機構進行診治，縱其最後骨折位置有錯位情形，然仍
    屬醫療尚可接受之位置，被告於整個醫療過程並無疏失。聲
    請人徒以其接受被告治療，事後發現右手功能未若昔日等情
    ，遽認被告於醫療行為上應負過失責任云云，已屬速斷。而
    聲請人係於八十九年十一月二十四日前往臺大醫院急診，經
    被告以徒手復位術矯正其骨折，並以石膏固定後，聲請人除
    於八十九年十一月二十九日前往該院門診複診外，即未依囑
    咐回診，直至九十年三月二日再至該院門診，有臺大醫院九
    十年十一月九日（九十）校附醫秘字第二九二○五號函及檢
    附之聲請人病歷影本一冊可稽（見九十年度北簡字第一四三
    六三號卷），則究竟被告係於何次診治之病歷上，為何種事
    項之記載，其所載事項又如何與事實不符等節，自聲請人提
    起前揭民事損害賠償事件時起，至原偵查程序終結，以迄提
    出本件交付審判之聲請為止，始終均未見聲請人具體指出，
    其僅以鑑定及訴訟結果與其認知之所受傷害不合，指稱被告
    為求勝訴而偽造不實之病歷並提出行使，構成業務登載不實
    罪嫌云云，自不足採信。
六、綜上所述，本件並無證據足認被告確有聲請意旨所指偽造文
    書犯行，是臺灣臺北地方法院檢察署檢察官以被告犯罪嫌疑
    不足而為不起訴處分，經臺灣高等法院檢察署參酌卷內證據
    資料之結果，而為駁回再議之處分，自屬允當，聲請意旨徒
    以前詞指摘駁回再議之處分不當，聲請交付審判，為無理由
    ，應予駁回。
七、依刑事訴訟法第二百五十八條之三第二項前段，裁定如主文
    。
中　　華　　民　　國　　94　　年　　10　　月　　11　　日
             　　 刑事第十一庭  審判長法　官　劉方慈
　　　　　　　　　　　　　　　　      法　官　鍾淑慧
                                      法　官　林庚棟
以上正本證明與原本無異。
不得抗告。
　　                                  書記官　殷玉芬
中　　華　　民　　國　　94　　年　　10　　月　　13　　日
